【裁判字號】    99,簡上,93
【裁判日期】    990818
【裁判案由】    損害賠償
【裁判全文】
臺灣板橋地方法院民事判決              99年度簡上字第93號
上  訴  人  甲○○
訴訟代理人  黃安然律師
被 上訴 人  寶城保全股份有限公司
法定代理人  丙○○
訴訟代理人  乙○○
上列當事人間因損害賠償事件，上訴人對於民國99年3月17日本
院板橋簡易庭99年度板簡字第105號第一審判決提起上訴，本院
於99年8月4日言詞辯論終結，判決如下：
    主  文
上訴駁回。
第二審訴訟費用由上訴人負擔。
    事實及理由
一、程序方面：上訴人於訴狀送達後，於民國99年6月1日當庭表
    示撤回對於被上訴人文林世家大廈管理委員會部分之起訴，
    並經被上訴人文林世家大廈管理委員會表示同意撤回，先予
    明。
二、上訴人主張：
  (一)被上訴人寶城保全股份有限公司為訴外人文林世家大廈管理
    委員會從事保全業務之人，上訴人向訴外人顏淑華承租文林
    世家社區B3-33車位（即臺北縣樹林市○○街61巷30弄2號之
    1的地下室，該車位係出租人顏淑華之共用部分），租放上
    訴人所有車號8117-KD車輛，於民國98年5月27日上午7時35
    分被不明人士竊取，上訴人向樹林分局報案後，向被上訴人
    調閱監視器追查，豈料被上訴人所屬駐員未錄影，案後也未
    派人善後處理，被上訴人就地下室「車道」未盡保全義務，
    。被上訴人業務疏失未善盡管理人責任，致上訴人之上開車
    輛遭竊財產受損，被上訴人有過失。
  (二)依公寓大廈管理條例第3條第8款，車位承租人即上訴人亦為
    住戶。文林世家大廈管理委員會係受全體住戶委任，代表全
    體住戶與被上訴人於93年3 月29日簽立「文林世家公寓大廈
    駐衛保全服務契約書（下稱服務契約）」，本件大廈地下室
    出入口，設有監視器，卻無錄影，沒有巡邏及對於車輛進出
    登記，違反服務契約第3條第1款被上訴人顯未盡善良管理人
    之注意義務，致上訴人之上開車輛遭竊。上訴人曾請求文林
    世家大廈管理委員會向被上訴人請求被上訴人負對於上訴人
    損害賠償責任，詎文林世家大廈管理委員會置之不理，其怠
    於行使權利，故上訴人本於服務契約11條代位文林世家大廈
    管理委員會對於被上訴人請求債務不履行之損害賠償，且服
    務契約亦存在於上訴人住戶與被上訴人間，故上訴人亦以住
    戶地位向被上訴人請求債務不履行之損害賠償。上訴人之上
    開車輛於94年以新臺幣（下同）93萬元購入，本田車型，94
    年份，依一般中古車行情，現值約49.8萬元至52萬元間。爰
    依民法第242條、第227條第1項、第231條第1項規定及依侵
    權行為損害賠償之法律關係，請求被上訴人賠償上訴人40萬
    元，及自起訴狀繕本送達之翌日起至清償日止，按年息百分
    之五計算之利息等語（原審判決：上訴人之訴駁回。上訴人
    聲明不服，提起上訴。）。併為上訴聲明：1.原判決廢棄。
    2.上開廢棄部分，被上訴人應賠償上訴人40萬元，及自起訴
    狀繕本送達之翌日起至清償日止，按年息百分之五計算之利
    息。
三、被上訴人則以：
  (一)上訴人並非服務契約當事人，對被上訴人無損害賠償請求權
    。被上訴人與文林世家大廈管理委員會於97年3月12日所簽
    立之服務契約，上訴人並非服務契約當事人，依法並無服務
    契約之損害賠償請求權。上訴人既依據服務契約為其請求權
    基礎，即屬於法無據，應予駁回。
  (二)上訴人車輛遭竊事件，非屬被上訴人應負責任範圍，上訴人
    並無損害賠償請求權。服務契約第11條雖約定：「賠償責任
    金額及程序：一、乙方或乙方駐衛人員未能善盡第三條、第
    四條所定之駐衛保全業務、洩漏應保守之秘密或其他侵害甲
    方所屬區分所有權人或住戶權益之情事，乙方應負損害賠償
    責任。二、乙方依前項規定負損害賠償者，以損害賠償請求
    權人所受之財物損失為原則，並以金錢賠償為限。但．．．
    。三、前項損害求權人應於損害事故發生（發現）時一小時
    內報警處理，並於七日內以書面向乙方提出警察機關受理案
    件證明文件及附客戶損失清單（記載損失財物名稱、數量、
    進價及總金額等）。為辦理損害賠償事宜，損害賠償請求權
    人應提供有關帳冊、憑證及其他資料供查證。同契約契約第
    13 條亦約定：「乙方就執行本契約所負損害賠償責任，如
    有損害之發生或擴大，甲方或甲方人員或甲方住戶與有過失
    者，得減輕或免除賠償責任。」，然綜觀上開約定可知服務
    契約第11條僅係契約當事人間損害賠償範圍及方法之約定，
    並非同意第三人即其他社區之住戶得本於該契約請求損害賠
    償之利他契約，此由該契約第11條載明，乙方（即被上訴人
    ）就執行本契約所負損害賠償責任，如有損害之發生或擴大
    ，甲方或甲方人員或甲方住戶與有過失者，得減輕或免除賠
    償責任。均係單純就契約當事人雙方之損害賠償請求之請求
    與負擔之約定，均非該社區之住戶亦得本於此契約請求賠償
    。又上訴人係主張侵權行為賠償請求權，惟其財物遭竊並非
    被上訴人派駐人員偷竊，上訴人亦無法證明為被上訴人公司
    人員所竊，是上訴人主張依侵權行為損害賠償請求權，請求
    被上訴人賠償，並無理由。再查上開地下停車設有汽機車出
    入口一處並未設置守衛崗哨，另有可從兩棟大樓直接進出該
    地下室停車場之出入口六處，且該汽機車出入口與被上訴人
    公司駐守之崗哨相隔兩棟大樓，受該兩棟大樓牆壁之阻隔，
    其視線完全無法相互連結。又依據被上訴人與文林世家大廈
    管理委員會間之服務契約，並無針對停車場汽機車進出執行
    進出管理登記之約定，凡住戶車輛進出僅靠該管委會製發之
    感應卡即可進出。另上訴人指述向被上訴人請求調閱監視錄
    影帶被拒乙節，實係上訴人明知該地下停車場並未全面裝設
    錄影系統，且被上訴人亦全力配合調閱錄影帶，惟並無發現
    任何關於上訴人失竊車輛之影像，並非被上訴人拒不提供。
    又上訴人於上開竊案發生後，先自行前往管區臺北縣警察局
    樹林分局樹林派出所報案後，才向被上訴人說明其車輛被竊
    事件，被上訴人公司派駐人員亦隨即依約協助警方進行調查
    事宜，故並無任何上訴人所指職務上之疏失。
  (三)縱認本件文林世家大廈管理委員會與被上訴人所訂立之服務
    契約，其效力及於非屬區分所有權人及實際住戶身分之停車
    位使用人之上訴人。惟查服務契約係屬社區型「駐衛保全服
    務定型化契約」，與專為一般住戶提供服務之「系統保全服
    務定型化契約」不同，其訂約之目的應在全體住戶之公共利
    益，即契約中所稱之公共區域，而不及於單一住戶之財產安
    全。且服務契約第2條第3款規定：駐衛保全服務之所屬標的
    物其範圍為：『公寓大廈之共用部分與約定共用部分』，已
    明文揭示：依公寓大廈管理條例規定，『專有部分不在管理
    範圍』，再參諸服務契約第4條第4項規定：「不論於標的物
    範圍或專有部分或非公共區域內，若有意外事故或發現盜賊
    入侵或暴行發生，乙方應即報告警察、消防機關及甲方，並
    予監視，設法阻止或防止災害擴大。」，係將「標的物範圍
    」與「專有部分」兩者分開列舉，已可推知「專有部分」，
    應不在「標的物範圍」之概念內。且依照前開說明，服務契
    約已於第2條約定執勤勤務範圍不含專有部分，更於第14條
    將專有專用部分設施或財物被盜或失火所致之損害列為免責
    事由，足見服務契約業已明確表示當事人真意再將保全標的
    範圍限制於共用部分，而不及於專有部分或約定專用部分。
    亦即，被告對於專有部分之發生竊案只有道德義務，即第4
    條所稱之報警等措施。又依服務契約第7條規定，被上訴人
    每月得向文林世家大廈管理委員會收取81,000元（內含營業
    稅）之費用，扣除應繳5％營業稅25,714元後，實收僅有77,
    143元，然就人員之配置及薪給，因社區僅設一個守衛崗哨
    ，被上訴人乃安排三個保全（含組長1名、24小時輪值），
    且白天班保全因要兼總幹事之職務，幫住戶收送信件及住戶
    反應事項等行政事務，非執行專責車道守衛工作，平均每人
    月薪約21,000元，則扣除給付員工之薪水後，被上訴人每月
    僅有13,142元左右之利益，但尚需負擔上開3名保全員之勞
    健保及退休金，再扣除必要之管銷費用後，已無多少利潤，
    再上訴人於每月所繳納停車位清潔費150元中，並無分擔任
    何保全費，自不能冀望被上訴人對上訴人或社區住戶之專有
    部分或約定專用部分負保全之責。況且服務契約第12條第2
    項就被上訴人之賠償並無金額限制，然一般專有部分之住宅
    或約定專用部分失竊之財物價值動輒數十萬元或數佰萬元，
    若此部分之損失被上訴人均應賠償，則社區中之任一住戶，
    將因服務契約獲得較投保竊盜險更高之利益，而保全公司將
    因此負擔過重之風險，絕非情理之常。綜上所述，服務契約
    已於第2條約定執勤勤務範圍不含專有部分，更於第14條第
    4項及第9項將約定專用部分設施或財物被盜或失火及停車場
    車輛被盜或破壞之損害列為免責事由，足見服務契約業已明
    確表示當事人真意在將保全標的範圍限制於共用部分，而不
    及於專有部分或約定專用部分或停車場，亦即被上訴人對於
    專有部分或約定專用部分或停車場之發生竊案只有道德義務
    即第4條所稱之報警等措施。且此種規定，實係在合理分配
    雙方所應負之責任及管理保全之時間、空間內所發生之危險
    事故故若不如此規定，則金錢、貴重物品所冒之風險極大，
    而保全業者，將無法控制或負擔保全之責任。是此項約定要
    屬合理必要。又保全契約有關服務費之收取數額與所提供之
    賠償責任，係成正比，且為防範道德危險及其他被上訴人所
    無法掌控之事由所造成之損害責任一部分，予以除外規定，
    於契約之目的並無不能達成之虞，且並無違反平等互惠或誠
    實信用原則之情形。上訴人此部分之主張即失附麗。
  (四)服務契約第14條第4項及第9項將約定專用部分設施或財物被
    盜或失火及停車場車輛被盜或破壞之損害列為免責事由之約
    定並無違反平等互惠或誠實信用原則之情形，已如上述。退
    步言之，縱上開契約約定之免責條款因違反誠信原則與平等
    互惠原則而無效。惟上訴人之損害與被上訴人駐衛保全人員
    執行保全勤務之行為，並無相當因果關係。復依上訴人所舉
    證據，並無法明確說明上開失竊車輛究係何人、何日、何時
    開入上開停車場？復上開車輛究竟何日、何時失竊？又因何
    於其與訴外人停車場租約終止之前夕突然發生上開事件，是
    否曾經與人發生糾紛等等．．．，在在皆不足以認定被上訴
    人與上訴人受有上開損害間具有相當因果關係，而相當因果
    關係之存在既係上訴人請求損害賠償之要件事實，自應由上
    訴人負舉證責任。至上訴人另主張：案發後其自行向樹林分
    局報案後，向被上訴人之駐衛保全人員調閱監視錄影，豈料
    被上訴人所屬駐員竟未錄影，案後也未派人善後處理等情，
    係屬竊案發生後契約約定之處理方式與流程，核與本件上訴
    人遭竊受損之原因無涉，且上訴人亦未舉出任何證據證明被
    上訴人未為上述流程處理與其所受損害間具有因果關係，是
    上訴人此部分之主張，亦不足採。本件服務契約無論上訴人
    或其出租人皆非契約當事人，又主債務人即出租人顏淑華並
    未發生任何損害，自不得求償，上訴人亦無從生有代位求償
    之權利。當時上午七點三十五分是上班時間，管委會規定把
    柵門開啟由保全人員指揮交通。上訴人不是上開損害賠償當
    事人，因為其非車主等語，資為抗辯。併為答辯聲明：駁回
    上訴。
四、兩造均不爭執之事實：
  (一)車號8117-KD自用小客車係訴外人李政燁所有，由上訴人使
    用，上訴人向訴外人顏淑華承租文林世家社區B3-33車位（
    即臺北縣樹林市○○街61巷30弄2號之1的地下室），停放上
    開車輛，於98年5月27日上午7時35分疑似被不明人士竊取。
  (二)被上訴人與文林世家大廈管理委員會於97年3月12日簽立服
    務契約，上訴人並非服務契約當事人。
五、經查：
  (一)按民事訴訟如係由原告主張權利者，應先由原告負舉證之責
    ，若原告先不能舉證，以證實自己主張之事實為真實，則被
    告就其抗辯事實即令不能舉證，或其所舉證據尚有疵累，亦
    應駁回原告之請求。又請求履行債務之訴，除被告自認原告
    所主張債權發生原因之事實外，應先由原告就其主張此項事
    實，負舉證之責任，必須證明其為真實後，被告於其抗辯事
    實，始應負證明之責任，此為舉證責任分擔之原則（最高法
    院17年上字第917號、43年臺上字第377號判例意旨參照）。
    又損害賠償之債，以有損害之發生及有責任原因之事實，並
    二者之間有相當因果關係為其成立要件（最高法院30年上字
    第18號判例意旨參照）。本件上訴人主張上訴人向訴外人顏
    淑華承租文林世家社區B3-33車位（即臺北縣樹林市○○街
    61巷30弄2號之1的地下室，該車位係出租人顏淑華之共用部
    分），租放上訴人所有車號8117-KD車輛，於98年5月27日上
    午7時35分被不明人士竊取，應由被上訴人負責賠償之事實
    ，既為被上訴人所否認。準此，上訴人自應就此積極有利之
    事實負舉證責任。
  (二)車號8117-KD自用小客車係訴外人李政燁所有，由上訴人使
    用，上訴人向訴外人顏淑華承租文林世家社區B3-33車位（
    即臺北縣樹林市○○街61巷30弄2號之1的地下室），停放上
    開車輛，於98年5月27日上午7時35分疑似被不明人士竊取。
    被上訴人與文林世家大廈管理委員會於97年3 月12日簽立服
    務契約，上訴人並非服務契約當事人之事實，為兩造所不爭
    執，並有上訴人提出之臺北縣政府警察局報案三聯單、存證
    信函、停車位租賃契約書（租期95年2月1日至96年1月31日
    ）及被上訴人提出之服務契約（保全服務期間自97年4月1日
    起至98年3月31日止）、存證信函、收件回執附卷可稽（見
    本院板橋簡易庭99年度司板簡調字第806號卷第6至9頁、本
    院板橋簡易庭99年度板簡字第105號卷第10至11頁、第14至
    27頁），堪信為真。足見上開車號8117-KD自用小客車係訴
    外人李政燁所有，並非上訴人所有，則上訴人就上開車輛疑
    似遭竊之事實而言，其所受之損害即非上開車輛之所有權，
    是上訴人主張其因此受有相當於上開車輛值之損害40萬元，
    而依民法第242條、第227條第1項、第231條第1項規定及依
    侵權行為損害賠償之法律關係，訴請被上訴人賠償，即非有
    據，洵無足採。
  (三)按「本條例用辭定義如下：八、住戶：指公寓大廈之區分所
    有權人、承租人或其他經區分所有權人同意而為專有部分之
    使用者或業經取得停車空間建築物所有權者。」，公寓大廈
    管理條例第3條第8款定有明文。上訴人並非公寓大廈之區分
    所有權人、承租人或業經取得停車空間建築物所有權之人，
    又上訴人所承租之上開車位，並非公寓大廈區分所有之專有
    部分，而僅係經分管之地下室停車場共用部分，亦非「其他
    經區分所有權人同意而為專有部分之使用者」，核與公寓大
    廈管理條例第3條第8款規定之住戶有別，是上訴人自非該條
    款所規定之住戶。從而，上訴人主張：車位承租人即上訴人
    亦為住戶，進而本於服務契約11條（被上訴人駐衛人員未能
    善盡第3條、第4條所定之駐衛保全業務．．．或其他侵害文
    林世家大廈管理委員會所屬區分所有權人或住戶權益之情事
    ，被上訴人應負損害賠償責任。）代位文林世家大廈管理委
    員會對於被上訴人請求債務不履行之損害賠償，且服務契約
    亦存在於上訴人住戶與被上訴人間，故上訴人亦以住戶地位
    向被上訴人請求債務不履行之損害賠償等語，尚乏依據，洵
    無足採。
  (四)依文林世家大廈管理委員會與被上訴人間之服務契約第14條
    第9 款規定，停車場內車輛或車內財物被盜或破壞之損害為
    被上訴人之免責事由，亦即被上訴人無庸負責。本件上開車
    輛係停放在上開文林世家社區B3-33車位，於98年5月27日上
    午7 時35分疑似被不明人士竊取，縱認上開車輛確係遭竊，
    亦屬停車場內車輛被盜之損害，依服務契約第14條第9款規
    定，被上訴人不負損害賠償責任。是上訴人主張本於服務契
    約11條（被上訴人駐衛人員未能善盡第3條、第4條所定之駐
    衛保全業務．．．或其他侵害文林世家大廈管理委員會所屬
    區分所有權人或住戶權益之情事，被上訴人應負損害賠償責
    任。）代位文林世家大廈管理委員會對於被上訴人請求債務
    不履行之損害賠償，亦乏依據，殊無可採。
  (五)上開車輛係停放在上開文林世家社區B3-33車位，於98年5月
    27日上午7時35分疑似被不明人士竊取等情，雖已如前述，
    惟究係如何被竊取，上訴人亦未陳明，且被上訴人究有何疏
    於管理之情形？及被上訴人有何因疏於管理致上開車輛遭竊
    之情形？亦均未見上訴人具體陳明並舉證之，尚難僅憑上訴
    人承租上開車位停放上開車輛，上開車輛疑似被不明人士竊
    取等情，即認被上訴人有何違反服務契約之債務不履行行為
    致上開車輛遭竊，或有何故意、過失行為致上開車輛遭竊或
    竊取上開車輛之行為。是上訴人主張：上訴人承租上開車位
    停放上開車輛，上開車輛疑似被不明人士竊取之事實，而依
    民法第242條、第227條第1項、第231條第1項規定及依侵權
    行為損害賠償之法律關係，請求被上訴人賠償上訴人40萬元
    等語，即乏依據，尚無可採。
六、從而，上訴人依民法第242條、第227條第1項、第231條第1
    項規定及依侵權行為損害賠償之法律關係，請求：被上訴人
    應賠償上訴人40萬元，及自起訴狀繕本送達之翌日起至清償
    日止，按年息百分之五計算之利息，為無理由，應予駁回。
    原審據此認定，判決「上訴人之訴駁回。」，於法並無不合
    ，上訴意旨指摘原判決不當，求予廢棄改判，為無理由，應
    予駁回。
七、本件事證已臻明確，兩造其餘攻擊、防禦方法及舉證，經本
    院審酌後，認對於判決結果均無影響，爰不一一論述，併此
    指明。
據上論結，本件上訴為無理由，依民事訴訟法第436 條之1第3項
、第449條第1項、第78條，判決如主文。
中    華    民    國    99    年    8     月    18    日
                  民事第三庭    審判長法  官  朱耀平
                                      法  官  劉以全
                                      法  官  楊千儀
以上正本係照原本作成。
本判決不得上訴。
中    華    民    國    99    年    8     月    18    日
                                      書記官  劉鴻傑

司法院資訊處製作；財團法人民間司法改革基金會備份。
